臺灣高等法院高雄分院刑事判決　　 93年度上更（一）字第270號
上　訴　人　台灣高雄地方法院檢察署檢察官
上　訴　人
即　被　告　甲○○
選任辯護人　黃榮作律師
上列上訴人因被告業務過失致死案件，不服台灣高雄地方法院89
年度訴字第1657號中華民國89年12月29日第一審判決（起訴案號
：台灣高雄地方法院檢察署89年度偵字第13296 號），提起上訴
，判決後，經最高法院發回更審，本院判決如下：
    主  文
原判決撤銷。
甲○○無罪。
    理  由
一公訴意旨略以：甲○○經營冷氣設備裝置、販售之業務，係從
  事業務之人。於民國84年2 、3 月間，轉包大全電機有限公司
  （下稱大全公司）向國立高雄師範大學承包「數研所教室空調
  延伸至該樓層之總電源線，本應注意導電線及接地線應正確銜
  接於3 樓之開關盤，避免設置於5 樓頂之空調室外機外殼形成
  帶電狀態，及於5 樓頂設置空調室外機時，應注意依屋內線路
  安裝規則第29條規定施作良好接地系統，使其形成零電位狀態
  ，避免對於5 樓頂活動之人員造成觸電之危險，而依當時施工
  情況又無不能注意之情事，詎其竟疏未注意，將該校理學大樓
  5 樓頂下接之黑色帶電線，誤認係未帶電之綠色接地線，而接
  於3 樓數研所教室內之分離式冷氣機開關盤金屬底盤上，再由
  該處將帶電之黑色線上接至該校理學大樓頂樓之分離式冷氣機
  室外機外殼，因而使空調室外機形成帶電狀態；且該冷氣室外
  機亦未確實施作良好接地，僅以該機原有配置之接地管線簡便
  釘於5 樓頂之地板上，致使該校理學大樓頂樓之分離式冷氣機
  室外機外殼之電壓高達211 伏特左右。適於89年3 月13日，吳
  清震轉包毅城營造有限公司（下稱毅城公司）向國立高雄師範
  大學承包「和平校區理學大樓屋頂整修工程」之增設電線槽及
  更換給水管線部分，而在上開分離式冷氣機室外機外殼旁裝設
  導線槽，嗣於89年3 月25日上午9 時40分許，國立高雄師範大
  學物理系副教授張玉衡手抱其子張懿中（88年2 月14日生），
  前往該校理學大樓頂樓巡視工人林嘉彬更換電線路工作時，不
  慎身體碰觸分離式冷氣機室外機外殼，而其身著短褲，裸露於
  外之腳部觸及導線槽外殼，形成電源迴路，致211 伏特左右之
  電壓產生42點2 毫安培左右之電流通過張玉衡、張懿中體內，
  造成張玉衡臉部、膝蓋等處灼傷、擦傷，並因觸電心跳停止，
  經送醫急救仍不治死亡；張懿中則受有電擊傷併頭皮即右手掌
  部分全層皮膚及軟組織缺損、心律不整等傷害。因認被告涉有
  刑法第276 條第2 項之業務過失致死，及同法第284 條第2 項
  之業務過失致傷害罪云云。
二按「犯罪事實應依證據認定之，無證據不得認定犯罪事實」、
  「不能證明被告犯罪者，應諭知無罪之判決」，刑事訴訟法第
  154 條第2 項、第301 條第1 項分別定有明文。申言之，犯罪
  事實之認定，應憑證據，如未能發現相當證據，或證據不足以
  證明，自不能以推測或擬制之方法，作為裁判基礎（最高法院
  40年度台上字第86號判例意旨參考）；且認定犯罪事實所憑之
  證據，雖不以直接證據為限，間接證據亦包括在內，然而無論
  直接證據或間接證據，其為訴訟上之證明，須於通常一般之人
  均不致有所懷疑，而得確信其為真實之程度者，始得據為有罪
  之認定，倘其證明尚未達到此一程度，而有合理之懷疑存在而
  無從使事實審法院得有罪之確信時，即應由法院為諭知被告無
  罪之判決（最高法院76年度台上字第4986號判例意旨參考）。
  再者，檢察官對於起訴之犯罪事實，仍應負提出證據及說服之
  實質舉證責任。倘其所提出之證據，不足為被告有罪之積極證
  明，或其指出證明之方法，無從說服法院以形成被告有罪之心
  證，基於無罪推定之原則，自應為被告無罪判決之諭知（最高
  法院92年度台上字第128 號判例意旨參考）。
三訊據上訴人即被告甲○○（下稱被告）並不否認於右揭時地承
  作上開分離式冷氣機之事實，惟否認業務過失情事，辯稱：出
  事後學校通知被告去看，被告發現頂樓電線路有拆下來改過，
  因接地線有重新接過情形，5 樓到3 樓4 芯電纜是主電源線，
  被告是以1 條3 芯電纜接到3 樓屋內，當時有測試以沒有帶電
  那條作接地線，完工後學校有驗收，若當時有接線錯誤之情形
  ，冷氣機理應無法運轉，84年完工迄今亦未有任何人因此而觸
  電，況該校89年間曾雇工進行理學大樓頂樓之整修工程，電線
  線路有被重接過，原先空調室外機其釘於地板上之接地線，亦
  為頂樓施工人員拔起，鑑定報告係重接過之線路，非被告原本
  之接線情形，且線路翻修時曾發生有機器反轉之情形，足見頂
  樓線路於89年施工時有接錯情形云云。經查：
(一)證據能力部分：
１按被告以外之人（包括證人、鑑定人、告訴人、被害人及共同
  被告等）於審判外之陳述雖不符刑事訴訟法第159 條之1 至之
  4 等四條之規定，而經當事人於審判程序同意作為證據，法院
  審酌該言詞陳述或書面陳述作成時之情況，認為適當者，亦得
  為證據；當事人、代理人或辯護人於法院調查證據時，知有刑
  事訴訟法第159 條第1 項不得為證據之情形，而未於言詞辯論
  終結前聲明異議者，視為有前項之同意，同法第159 條之5 定
  有明文。立法意旨在於傳聞證據未經當事人之反對詰問予以核
  實，原則上先予排除。惟若當事人已放棄反對詰問權，於審判
  程序中表明同意該等傳聞證據可作為證據；或於言詞辯論終結
  前未聲明異議，基於尊重當事人對傳聞證據之處分權，及證據
  資料愈豐富，愈有助於真實發見之理念，且強化言詞辯論主義
  ，使訴訟程序得以順暢進行，上開傳聞證據亦均具有證據能力
  。
２按證人、鑑定人依法應具結而未具結者，其證言或鑑定意見，
  不得作為證據。刑事訴訟法第158 條之3 定有明文。因證人、
  鑑定人未依法具結，無法擔保其證言係據實陳述或鑑定意見為
  公正誠實，若違反而未具結者，其證言或鑑定意見，不應使其
  具有證據能力。
３本件證人黃俊明、吳清震均曾於偵查中為陳述（詳後述），其
  陳述之性質屬傳聞證據，且當時檢察官疏未令其於供前或供後
  具結，有各該偵訊筆錄附卷可稽，查無符合同法第159 條之1
  至之4 等前四條之情形，其等所為之上開偵查筆錄內容，業經
  本院審理時予以提示並告以要旨，且各經檢察官、辯護人及被
  告等人表示意見。當事人或辯護人已知上述筆錄乃傳聞證據，
  且未於偵查中具結，均未於言詞辯論終結前對該等筆錄內容異
  議，依上開規定，是其等於偵查中之證言已擬制同意其有證據
  能力，本院審酌上開筆錄作成時，較無人情施壓或干擾，亦無
  不當取供之情形，認為以之作為本案之證據亦屬適當，是其等
  於偵查中之證言自具有證據能力。
４又關於被告施作系爭工程之驗收報告、高師大現址帶電原因報
  告，雖均屬被告以外之人於審判外作成之傳聞書證，上開書證
  亦經本院審理時予以提示並告以要旨，且各經檢察官、辯護人
  及被告等人表示意見。當事人或辯護人已知上開書證乃傳聞證
  據，惟均未於言詞辯論終結前對該等筆錄內容異議，依上開規
  定，是上開書證均已擬制同意其有證據能力，本院審酌上開書
  證係專業之人士所作成，客觀上應屬可信，認為以之作為本案
  之證據亦屬適當，是上開書證自均具有證據能力。
(二)實體部分：
１本件事故之發生，固經台灣高雄地方法院檢察署檢察官囑託台
  灣電力公司電力綜合研究所鑑定結果，認定係因(1)電源線接線
  錯誤，將頂樓下接之黑色帶電線誤認為接地之綠色線，因而使
  空調室外機外殼帶電。(2)3 樓開關盤未帶電金屬部份未接地，
  其可能施工人員誤認黑色帶電線為接地線而將其接於開關盤金
  屬底盤。(3)空調室外機外殼未作良好接地，若將空調室外機外
  殼良好接地，則可保持其為零電位，即使該機漏電或接線錯誤
  亦不至於造成人員傷害，3 個原因同時造成所致等情，有台灣
  電力公司電力綜合研究所89年5 月11日電力配置量測報告1 份
  在卷可按（見外放之研究報告）。惟查被告於84年2 、3 月間
  施作系爭工程後，案外人毅城公司吳清震曾於案發前之即89年
  3 月23日向該校承包「和平校區理學大樓屋頂整修工程」，而
  復於現址施作增設電線槽及更換給水管線部分，為證人吳清震
  於原審結證屬實，並為檢察官所不爭。是本件事故之發生，是
  否即為被告施作系爭工程所導致，尚有疑義。
２據台灣電力公司電力綜合研究所90年5 月22日D 研9005-0514
  號函覆稱：「有關高師大理學大樓頂樓分離式冷氣室外機外殼
  雖帶電，但因直接放置頂樓地板成同電位面，工人施工不會遭
  電擊。高師大理學大樓頂樓分離式冷氣室外機外殼所測之211
  伏特電壓係該外殼與其旁之導線槽金屬殼（已接地）的電位差
  。帶電之冷氣室外機外殼直接置於頂樓地板，因此該處地板之
  電壓與室外機外殼電壓相同。工人於室外機周圍灑水作業或頂
  樓下雨積水時，因頂樓地板上電壓與室外機外殼之電壓均相近
  ，人員在頂樓並不會遭電擊，此與小鳥停在電線上安然無恙同
  。本案會受電擊係因該員之身體碰觸2 個不同電位之導體，即
  手碰室外機外殼而腳又碰觸導線槽，導致200 多伏特之電位差
  加於其身，該電位差所產生的電流導致該員死亡，其與大鳥之
  長翅膀張開碰到2 條電線受電擊同。」此有該函附卷可證。惟
  查「導線槽」為證人吳清震於被告施工後所施作，是被告之施
  作是否為本件事故發生之原因，亦有疑義。
３被告施作系爭工程完工時，曾經該校驗收合格乙節，業經證人
  即該校營繕組人員、當時亦為該校驗收被告施作工程之人員黃
  俊明於原審結證稱：「驗收時我在場，驗收時有作電壓檢測，
  當時驗收是合格。」「如果當初即裝錯，我認為電壓不會正常
  ，而且我們檢測人員亦會觸電。」「（檢測之時有無檢查室外
  機外殼有無帶電？）因為檢測時規格、型號是貼在室外機上，
  而且要檢測腳架是否穩固，所以勢必會碰觸室外機外殼，當時
  均沒有問題。」「（被告完工後，運轉有無出現問題？）沒有
  。」等語（見原審卷第30頁背面至31頁）；於偵查中證稱：「
  當初是大全公司承包，包括窗型冷氣改成分離式冷氣，利用原
  已配好電線接線，開關箱是他們作的，電線配製也是他們改的
  ，當初驗收方法是看可否用，及冷氣機型、廠牌，及電源是否
  正確，是用電表量電壓對不對，當初是我驗收。」等語明確（
  見相字卷第77頁及背面），並有記載「驗收情形：一、按裝位
  置與合約相符。二、廠牌、規格、型號與合約相符。三、配電
  、配管均依合約施工。驗收結果：一、合格。二、廠商繳交保
  固金、保固切結書後，請准予辦理付款手續。」之驗收紀錄表
  附卷可按（見相字卷第80頁）。被告施作系爭工程之驗收既係
  由專業人員以電壓檢測方式為之，而當時驗收結果確係合格而
  未帶電，均如前述，自難認被告有何未依規範施工可言。
４國立中山大學針對本院函詢就有關「大樓頂樓地面之分離式冷
  氣機室外機之外殼如帶電約210 伏特，且該機與頂樓地面並無
  絕緣隔離下之導電現象？」時，函覆以：「1 、雖然電器設備
  已經作了接地保護，但因設備老舊使得絕緣破壞，若照旨所述
  ：分離式冷氣機室外機之外殼帶電210 伏特，且該機與地面並
  無絕緣隔離下，在此情況時，分離式冷氣室外機的周圍地板是
  可帶電的。若頂樓積水或下雨，如赴頂樓之人徒手碰觸地板或
  潮濕之牆壁則會遭觸電，因接地系統並非總是完美的，水是良
  導電體，若在地板有帶電的情況下，遇逢積水或是下雨，會使
  地板帶電面積增大，故赴頂樓之人徒手碰觸地板或潮濕牆壁，
  將極易遭致觸電。2 、若該室外機外殼帶電210 伏特，並與頂
  樓地面無絕緣而導致地板帶電，又在室外機周圍灑水進行工事
  並徒手為之，此情形同頂樓積水而徒手碰觸地板或潮濕牆壁，
  亦將極易遭致觸電。」有該校94年1 月7 日以中系電字第0940
  000083號函附於本院本審卷可考。而原審依被告所請檢送被告
  自繪之配置路線圖，請台灣電力公司電力綜合研究所說明，據
  該研究所90年7 月13日D 研9007-0750 號函稱「依屋內線路規
  則規定，設備接線應使用綠色線，而電源系統之接地線使用白
  色或灰色者，但依『被告原先配置線路圖』，其設備接地線使
  用黑色線，而電源系統之非接地線使用綠色者。依函所附之『
  被告原先配置線路圖』，該圖內將原應使用綠色線作為設備接
  地線者，改為黑色線配置，此黑色接地線經頂樓開關箱引接至
  3 樓開關箱內，再接至冷氣插座接地端，而後經冷煤銅管接室
  外機的外殼，因此依該種配置，室外機外殼未帶電，亦無漏電
  情形」等語。申言之，被告縱有將頂樓下接之黑色帶電線誤認
  為接地之綠色線，及3 樓開關盤未帶電金屬部分未接地，暨空
  調室外機外殼未作良好接地各情，惟若證人吳清震於施工當時
  如確有將原有開關箱內線路拆下，並配合被告已施作之既有狀
  態，則其施工後上開頂樓部分將同屬不帶電之狀態。參諸自被
  告施工完後迄案發時，歷時約5 年，其間曾至上開頂樓者不知
  凡幾，從未聞有人因觸電而傷亡情事，堪認被告於施工時應無
  過失致使空調室外機形成帶電狀態，而肇致本件事故之發生。
５證人即該校理學院物理系技士蕭國才於原審到庭證稱：於頂樓
  整建工程期間，有發生過停電情形，其請承包商提供氦氣機之
  電源，有特別提醒是三相電源，若相位不對會有反轉情形，結
  果供電後仍有反轉情形，有通知包商立即處理，是因相位線路
  未按原先的線路接，才發生該問題等語（見原審卷第52至54頁
  ），顯見證人吳清震於施工時確有線路接錯而改正情事。被告
  辯稱：是因五樓頂線路改裝工程時，線路改過，而致案發後鑑
  定時顯示其電線接錯等語，即非無稽。雖證人吳清震於偵查中
  及原審審理時證稱：並未變動電線箱內原有設備；因當時電槽
  未施工完畢，是接臨時電源才發生此問題等語（見相字卷第15
  頁、原審卷第86至87頁）。惟人吳清震係利害關係人，其證言
  之證據力尚嫌薄弱而不可採信。被告辯稱：現場非被告原本之
  接線方式，且線路翻修時曾發生機器反轉情形，足見頂樓線路
  於八十九年施工時有接錯等語，應非無據。
６國立高雄師範大學90年5 月17日（90）高師大總營字第3149號
  函稱：「本校和平校區理學大樓屋頂因長期漏水影響使用，故
  發包進行整修，本校於八十九年一月十一日招標，由毅城營造
  有限公司以九二一０００元得標，八十九年一月二十日完成簽
  約，並於八十九年一月二十四日開工，施工期間因屋頂原有水
  電管線老舊且雜亂，承包商表示如不加以整理將無法繼續施工
  ，因而要求本校追加經費九九０一五九元增設電線槽保護老舊
  線路及更換老舊給水管線，本校並於八十九年三月一日核定在
  案後，毅城營造有限公司隨即僱用水電工人吳清震進行施工，
  屋頂原有水電管線原本就在正常使用且供水及供電中，惟為配
  合施工廠商曾局部短暫停電及停水，廠商將原有電線管整理裝
  入電線槽及更換給水管後，施工廠商隨即恢復供水及供電，全
  部工程則於八十九年三月十三日完工，本校原已排定於八十九
  年三月二十七日驗收，卻於八十九年三月二十五日不幸發生張
  玉衡老師觸電致死案，該工程本校目前尚未辦理驗收，惟恢復
  供水及供電係驗收前必要條件，而施工廠商恢復供水及供電後
  並未檢測以致造成漏電情形。」等語，此有該函在卷可稽。又
  該校關於案發地點帶電原因之分析，亦以：理學大樓屋頂分離
  式冷氣主機及鄰近管線帶電原因，可能是水電工人吳清震將原
  有開關箱內線路拆下裝入線槽後，再重新裝回開關箱時未考慮
  原有設備接線方式，而以自己的接線方式施工，接線完成後又
  未經測試即送電而造成。」有該校理學大樓屋頂分離式冷氣主
  機及鄰近管線帶電原因報告附卷可佐。另參諸台灣電力公司電
  力綜合研究所90年4 月26日D 研9004-0413 號函稱：有關高雄
  師大理學大樓之分電盤若正確引接頂樓開關箱內綠色接地線作
  為設備接地時，送電期間電源側無熔絲開關將因黑色線與綠色
  線所導致短路電流而跳脫等語（附於本院上訴卷第53頁），亦
  足疑本件事故係吳清震於89年3 月間未按施工規範施工致錯接
  電路所造成。
７本件雖經民事訴訟程序審理後認為：本件事故係次承攬人即被
  告施作不當，致現址空調室外機外殼帶電，高師大於84年間亦
  違失予以驗收所致等情，有本院91年度重上國字第3 號、最高
  法院93年度台上字第2179號民事判決附於本院卷可稽。惟按刑
  事法院審理犯罪事實並不受民事判決之拘束，如當事人聲明之
  證據方法與犯罪事實有重要關係，仍應予以調查，就其所得心
  證而為判斷，不得以民事確定判決所為之證據判斷，逕援為刑
  事判決之基礎（最高法院29年上字第1090號判例意旨參考），
  是本院刑事案件，仍得本於確切之證據而為判斷，尚不受上開
  已確定民事判決之拘束。
８綜上所述，被告前開辯解應屬可採。檢察官所為訴訟上之證明
  ，尚未達於通常一般之人均不致有所懷疑，而得確信其為真實
  之程度，亦即無從使事實審法院得有罪之確信，此外，復查無
  其他積極證據足資證明被告有何被訴之業務過失致死、業務過
  失致傷害等犯行，依上開說明，其犯罪自屬不能證明。
四原審以被告罪證明確，遽為論罪科刑之判決，尚有未洽。檢察
  官以原審量刑過輕為由，而循告訴人之請求，提起上訴，並無
  理由；被告以原審未諭知其無罪為由聲明上訴，指摘原判決不
  當，為有理由，應由本院將原判決撤銷改判，並為被告無罪之
  判決。
五據上論結，應依刑事訴訟法第369 條第1 項前段、第364 條、
  第301 條第1 項前段，判決如主文。
本案經檢察官許月雲到庭執行職務。
中    華    民    國    94    年    3     月    15    日
            刑事第五庭    審判長法  官  曾永宗
                                法  官  邱永貴
                                法  官  陳明富
以上正本證明與原本無異。
檢察官如不服本判決應於收受本判決後10日內向本院提出上訴書
狀，其未敘述上訴理由者，並得於提起上訴後10日內向本院補提
理由書狀（均須按他造當事人之人數附繕本）「切勿逕送上級法
院」。
中    華    民    國    94    年    3     月    15    日
　　　　　　　　　　　　　　　　書記官  張宗芳
